---
title: "Munic: Alocação dos municípios entre as Agências da SES-BA"
author: "Eduardo Leoni - SES/BA - IBGE"
format: 
  html: default
  markdown: default
lang: pt
echo: false
message: false
warning: false
cache: false
params:
  uf_codigo: 29
  dist_diaria_km: 110
  viagens: 1
  dias_coleta: 2
  adicional_troca_jurisdicao: 300
  custo_hora_viagem: 10
  
---

```{r, include = FALSE}
knitr::opts_chunk$set(
  collapse = TRUE,
  comment = "#>"
)
options(OutDec = ",")
library(ggplot2)
library(gt)
library(orce)
library(dplyr)
agencias_bdo <- mutate(agencias_bdo, 
                       agencia_nome=to_title_case(agencia_nome, locale="pt"))
```

```{r setup}

uf_now <- params$uf_codigo



#plot(10^seq(1,4), (365/sqrt(10^seq(4,7)))*7)
agencias_now <- agencias_bdo%>%
  filter(uf_codigo==uf_now)

distancias_ucs <- distancias_agencias_municipios_osrm%>%
                    left_join(agencias_municipios_diaria,
                              by = join_by(agencia_codigo, municipio_codigo))%>%
                    mutate(uc=municipio_codigo)
                              
distancias_agencias <- distancias_agencias_osrm

nome_sigba_i <- function(x) to_title_case(gsub("_", " ", x))%>%gsub("\\bnome\\b", "", ., ignore.case=TRUE)
fmt_nums <- function(...) gt::fmt_number(..., decimals=2, dec_mark = ",", sep_mark = ".", drop_trailing_zeros = TRUE)
```


## Cálculo de custo da coleta presencial nos municípios

Premissas: 

1. Municípios na mesma microrregião ou região metropolitana não pagam diária, a não ser que seja exigida pernoite.
2. Distâncias maiores que `r params$dist_diaria_km` km pagam diária, mesmo se na jurisdição da agência. 
3. Coleta presencial dura `r params$dias_coleta` dias. 
4. Quando há pernoite, são pagas `r calcula_diarias(params$dias_coleta, FALSE)` diárias, e a coleta é feita em `r params$viagens` viagem(ns).
4. Quando não há pernoite, são feitas `r params$dias_coleta` viagem(ns) (ida e volta).
5. As viagens tem origem nas agências e destino nos municípios de coleta. **Importante**: o custo de combustível pode ser reduzido significativamente fazendo "roteiros". 
6. Diárias são calculadas para apenas um funcionário.


```{r}
ucs_now <- municipios_22%>%
  sf::st_drop_geometry()%>%
  filter(substr(municipio_codigo,1,2)==uf_now)%>%
  left_join(agencias_bdo_mun%>%select(agencia_codigo, municipio_codigo))%>%
  mutate(uc=municipio_codigo)%>%
  ## com agências intramunicipais tem mais de uma agência associada a município
  ## vamos deixar só a primeira (em ordem numérica)
  group_by(municipio_codigo)%>%
  arrange(agencia_codigo)%>%
  slice(1)%>%
  mutate(viagens=params$viagens, dias_coleta=params$dias_coleta)

res <- alocar_ucs(ucs=ucs_now, 
                  agencias=agencias_now, 
                  ## treinamento na agência
                  agencias_treinamento = '292740800', 
                  distancias_agencias = distancias_agencias, 
                  distancias_ucs = 
                    distancias_ucs, 
                  custo_fixo=0,
                  dias_treinamento=0,
                  dist_diaria_km = params$dist_diaria_km,
                  adicional_troca_jurisdicao = params$adicional_troca_jurisdicao)

ll_municipios <- pontos_municipios_sede%>%
  #rename(lat=municipio_sede_lat, lon=municipio_sede_lon)%>%
  left_join(municipios_22%>%sf::st_drop_geometry())

resultado_ucs <- bind_rows(
  res$resultado_ucs_otimo%>%mutate(plano= "otimo"),
  res$resultado_ucs_jurisdicao%>%mutate(plano= "jurisdicao"))%>%
  group_by(uc)%>%
  mutate(mudanca=length(unique(agencia_codigo))>1)
```


```{r}
j <- res$resultado_ucs_jurisdicao%>%
  left_join(agencias_bdo%>%sf::st_drop_geometry(), by="agencia_codigo")%>%
  left_join(assistencias_ba)%>%
  group_by(assistencia_nome, agencia_nome)%>%
  mutate(municipios=1)%>%
  summarise(across(c(municipios, total_diarias, custo_diarias, distancia_total_km, custo_combustivel), sum))
gt(j%>%ungroup, groupname_col = 'assistencia_nome', rowname_col='agencia_nome')%>%
  gt::summary_rows(fns = list(fn='sum', label="Total da Assistência"), fmt=~fmt_nums(.))%>%
  fmt_nums()%>%
  gt::cols_label_with(fn="nome_sigba_i")%>%
  gt::grand_summary_rows(fns = list(fn='sum', label="Total da Superintendência")
                         , fmt = ~fmt_nums(.))

```



```{r}
toexport <- res$resultado_ucs_jurisdicao%>%
  rename(municipio_codigo=uc)%>%
  left_join(agencias_bdo%>%sf::st_drop_geometry(), by = join_by(agencia_codigo))%>%
  left_join(municipios_22%>%select(municipio_codigo, municipio_nome), by = join_by(municipio_codigo))%>%
  left_join(assistencias_ba, by = join_by(agencia_codigo))%>%
  transmute(
    assistencia_nome,
    agencia_codigo, agencia_nome,
    municipio_nome, municipio_codigo,
            distancia_km, duracao_horas, diaria, meia_diaria, trechos, total_diarias, custo_diarias, distancia_total_km, custo_combustivel, custo_horas_viagem, custo_deslocamento)
export_dir <- file.path(here::here("vignettes", "articles", "munic"))
dir.create(export_dir, recursive = TRUE, showWarnings = FALSE)
export_path <- file.path(export_dir,paste0("munic_", params$uf_codigo, "_", format(Sys.time(), "%Y%m%d_%H"), ".xlsx"))
toexport_l <- lapply(toexport%>%split(.$assistencia_nome), function(x) janitor::remove_constant(x))
#sigba::excel(toexport_l, filename = export_path)
```

## Dados por município 

Disponíveis no arquivo `r basename(export_path)`.


## Opcional: Sugestões de alteração de agência de coleta.

O custo de deslocamento inclui as diárias, combustível, e custo adicional por hora de viagem correspondente a R$`r params$custo_hora_viagem` por hora. Só são listadas trocas que economizariam no mínimo R$`r params$adicional_troca_jurisdicao` no custo de deslocamento para o município.

Observação: Se houver interesse em alguma dessas trocas de agência de coleta será necessário recalcular os custos apresentados anteriormente.

```{r }
mudancas <- ll_municipios%>%
  sf::st_drop_geometry()%>%
  inner_join(resultado_ucs%>%filter(mudanca), by=c("municipio_codigo"="uc"))%>%
  left_join(agencias_bdo%>%select(agencia_codigo, 
                                  agencia_nome,
                                  agencia_lat,
                                  agencia_lon))%>%
  mutate(uc_lat=municipio_sede_lat, uc_lon=municipio_sede_lon)



gt(
  mudancas%>%
    select(agencia_nome, municipio_nome, distancia_km, custo_deslocamento, plano)%>%
    tidyr::pivot_wider(names_from = c("plano"), id_cols = c("municipio_nome"), values_from=c("agencia_nome", "distancia_km", "custo_deslocamento"))#%>%arrange(agencia_nome_otimo)
  )%>%
  fmt_nums()%>%
  gt::cols_label_with(fn="nome_sigba_i")



if (nrow(mudancas)>0) {
  mudancas_l <- mudancas%>%group_split(municipio_nome)
  for (i in seq_along(mudancas_l)) {
    dnow <- mudancas_l[[i]]%>%
      arrange(custo_deslocamento)%>%
      mutate(title=glue::glue("{municipio_nome}:\n.  de {agencia_nome[2]}\n   para {agencia_nome[1]}"),
    subtitle=glue::glue("{agencia_nome}: {round(distancia_km)} km (R$ {round(custo_deslocamento)})"))
    p <- map_uc_agencias(dnow) +
      geom_label(aes(x=municipio_sede_lon, y=municipio_sede_lat, label=municipio_nome), data=dnow[1,], size=3) +
      geom_label(aes(x=agencia_lon, y=agencia_lat, label=agencia_nome), data=dnow, size=3) +
    theme_minimal() +
      labs(title = dnow$title[1], caption = paste(dnow$subtitle, collapse='\n'), x="",y="")+
      guides(color="none")
    print(p)
  }
}

```
  
### Resumo da otimização 

```{r}
resultado_ucs%>%
  transmute(agencia_codigo, custo_diarias, custo_combustivel, custo_horas_viagem, total=custo_deslocamento, plano)%>%
  group_by(plano)%>%
  summarise(across(where(is.numeric), sum), n_agencias=n_distinct(agencia_codigo))%>%
  tidyr::pivot_longer(cols=-plano)%>%
  tidyr::pivot_wider(names_from=plano)%>%
  mutate(reducao=jurisdicao-otimo,
         reducao_pct=1-otimo/jurisdicao) -> resumo_planos
resumo_planos%>%
  gt::gt()%>%
  gt::fmt_number(decimals=0)%>%
  gt::fmt_percent(decimals=1, columns = reducao_pct)

economia_diarias <- resumo_planos%>%filter(name=="custo_diarias")%>%pull(reducao_pct)
economia_combustivel <- resumo_planos%>%filter(name=="custo_combustivel")%>%pull(reducao_pct)
```
 
 Utilizando o plano otimizado, com `r nrow(mudancas)/2` alterações de agência de coleta, é possível economizar `r round(economia_diarias*100)`% no valor das diárias, gastando apenas `r -round(economia_combustivel*100,1)`% a mais em combustível.

