---
title: "Otimizando a Coleta de Dados do IBGE com o Pacote R 'orce'"
author: "Eduardo Leoni - SES/BA - IBGE"
format: 
  html: default
lang: pt
echo: true
message: false
warning: false
cache: false
abstract: Apresentamos o pacote R `orce`, uma ferramenta criada para otimizar a alocação de Unidades de Coleta em pesquisas do IBGE, com o objetivo de minimizar os custos totais de coleta. Por meio de um modelo de otimização baseado em programação linear inteira mista, o pacote considera fatores como distâncias, tempo de viagem, custos fixos das agências e necessidade de diárias para encontrar a distribuição ideal das unidades de coleta. Estudos de caso realizados com a Pesquisa Nacional de Saúde (PNS) no Espírito Santo e a Pesquisa de Orçamentos Familiares (POF) na Bahia demonstram o potencial do orce para alcançar reduções significativas nos custos de coleta, chegando a até 40%. Além da economia financeira, o pacote permite atingir um melhor balanceamento da carga de trabalho entre as agências e oferece flexibilidade para se adaptar às necessidades e restrições específicas de cada pesquisa. O artigo explora estratégias adicionais de otimização, como a reorganização da jurisdição das agências e o ajuste do tempo de viagem considerado para o pagamento de diárias. A análise dos resultados reforça a importância da redução dos custos fixos como fator crucial para alcançar maior eficiência e economia na coleta de dados. O `orce` demonstra potencial para melhorar a eficiência da coleta de dados do IBGE, viabilizando pesquisas de alta qualidade com em um ambiente de restrição de gastos públicos."
params:
  horas_viagem_pernoite: 1.5
  custo_hora_viagem: 10
  custo_litro_combustivel: 6
  kml: 10
  valor_diaria: 335
  adicional_troca_jurisdicao: 100
  remuneracao_entrevistador: 2675
  uf_sigla_munic: "ES"
  viagens_munic: 1
  viagens_pnadc: 1
  viagens_cnefe: 1
  viagens_pof: 2
  viagens_municipios_carga: 2
  dias_coleta_munic: 2
  dias_coleta_cnefe: 5
  dias_coleta_pof: 10
  dias_coleta_pnadc: 5
  dias_coleta_municipios_carga: 3
  dias_coleta_entrevistador_max_munic: 40
  dias_coleta_entrevistador_max_pof: 200
  dias_coleta_entrevistador_max_carga: 200
  dias_coleta_entrevistador_max_pnadc: 200
  dias_treinamento_pof: 5.5
  solver: 'cbc'
  max_time: 1800
  rel_tol: .01
---


```{r, include = FALSE}
knitr::opts_chunk$set(
  collapse = TRUE,
  comment = "#>"
)
#https://arelbundock.com/posts/quarto_figures/index.html
knitr::opts_chunk$set(
    out.width = "70%", # enough room to breath
    fig.width = 6,     # reasonable size
    fig.asp = 0.618,   # golden ratio
    fig.align = "center" # mostly what I want
)
library(ggplot2)
library(gt)
library(orce)
library(orcedata)
library(dplyr)
library(sf)

params_orce <- setdiff(args(orce)%>%as.list%>%names(), c("...", ""))

options(OutDec = ",", scipen=100)

```


# Introdução

A otimização dos custos de coleta de dados é um desafio comum em instituições de pesquisa que lidam com grandes volumes de informações distribuídas geograficamente. No caso do IBGE, a necessidade de otimizar a alocação de setores censitários, escolas, ou empresas, às agências de coleta do IBGE, se torna essencial, dada a complexidade logística e os elevados custos envolvidos no processo.

As pesquisas MUNIC (Pesquisa de Informações Básicas Municipais) e POF (Pesquisa de Orçamentos Familiares) são dois exemplos que ilustram a importância dessa otimização. A MUNIC, que coleta dados sobre a gestão e estrutura dos municípios brasileiros, e a POF, que investiga os hábitos de consumo das famílias brasileiras, envolvem a coleta de dados em milhares de domicílios e municípios, gerando altos custos logísticos.

O pacote orce é uma ferramenta  projetada para otimizar a alocação de Unidades de Coleta (UCs), como setores censitários, prefeituras de municípios ou estabelecimentos de ensino, às agências do IBGE. A eficiência dessa alocação é fundamental para garantir a coleta de dados de forma econômica e eficaz em pesquisas e censos de grande escala, como o Censo Demográfico.

Coletar dados em milhares de domicílios espalhados por um vasto território é um grande desafio. O orce entra em ação para ajudar a definir a melhor estratégia,  minimizando o tempo de deslocamento e os custos envolvidos.

## Principais Características

1.  **Roteamento e Geocodificação:**

    *   Para o caso em que as unidades de coleta são setores censitários, a função `ponto_densidade` auxilia na identificação de locais representativos dentro dos setores censitários, priorizando áreas de alta densidade populacional para facilitar o acesso e garantir que o algorítimo de roteamento tenha destinos/origens válidos.

2.  **Otimização Avançada da Alocação:**

    *   O `orce` implementa um algoritmo inteligente que encontra a melhor forma de distribuir as UCs entre as agências do IBGE, levando em conta diversos fatores, como a distância entre os locais, o tempo de viagem, os custos fixos de cada agência e a necessidade de pagar diárias aos pesquisadores.
    *  A função `orce` permite que você personalize as restrições, como a capacidade de cada agência e as preferências de localização, para que a alocação se adapte às necessidades específicas do seu projeto. A função `alocar_municipios`, por sua vez, otimiza a alocação mantendo as unidades de coleta de um mesmo município com uma só agência.
    

3.  **Cálculo de Custos Detalhados:**

    *   O pacote considera as fronteiras administrativas para determinar quando é necessário pagar diárias aos pesquisadores, garantindo que os custos totais sejam calculados com precisão.
    *   Outros custos importantes, como combustível e tempo de viagem, também são levados em conta para fornecer uma estimativa completa dos gastos da coleta de dados.

4.  **Flexibilidade e Adaptabilidade:**

    *   O `orce` permite que você personalize vários parâmetros, como o custo do combustível, o custo por hora de viagem, o consumo de combustível por quilômetro e as restrições específicas de cada agência.
    *   Essa flexibilidade garante que o pacote possa ser adaptado a diferentes tipos de pesquisas e necessidades de coleta de dados, tornando-o uma ferramenta versátil para o IBGE.

## Impacto e Aplicações

O pacote `orce` tem o potencial de gerar um impacto significativo na eficiência e na economicidade das operações de pesquisa e censo do IBGE. Ao otimizar a alocação de  UCs, o pacote pode:

*   **Reduzir custos de viagem e tempo de deslocamento:** Ao minimizar as distâncias percorridas e o tempo gasto em viagens, o pacote contribui para a redução dos custos operacionais e aumenta a produtividade das equipes de coleta de dados.
*   **Otimizar a utilização dos recursos das agências:** A alocação eficiente das UCs às agências garante que os recursos sejam utilizados de forma equilibrada. A opção de impor límites máximos e mínimos de unidades de coleta por agência ajuda a evitar sobrecarga em algumas agências e ociosidade em outras.
*   **Facilitar o planejamento e a gestão da coleta de dados:** A capacidade de personalizar parâmetros e restrições permite que o pacote se adapte às necessidades específicas de cada projeto, facilitando o planejamento e a gestão das operações de coleta de dados.

# Estudos de caso

## Caso 1. Calculando os custos da coleta da MUNIC

A Pesquisa de Informações Básicas Municipais (MUNIC) realizada pelo Instituto Brasileiro de Geografia e Estatística (IBGE) é uma pesquisa fundamental para coletar informações essenciais sobre os municípios em todo o Brasil. 

A alocação eficiente dos municípios às agências do IBGE responsáveis pela coleta de dados é um aspecto importante para o sucesso da pesquisa MUNIC, principalmente nas Unidades da Federação com maior número de agências e municípios. O processo envolve atribuir cada município à agência mais adequada, considerando fatores como proximidade geográfica, capacidade da agência e custos de viagem. A complexidade dessa tarefa aumenta com o número de municípios e agências envolvidas, tornando a alocação manual desafiadora e potencialmente levando a atribuições abaixo do ideal.

Para enfrentar esse desafio, o pacote `orce` utiliza algoritmos avançados de otimização e incorpora vários fatores de custo para identificar a estratégia de alocação mais eficiente, minimizando despesas de viagem, carga de trabalho da equipe e custos gerais da pesquisa.


```{r, include = FALSE}
    
ufnow <- ufs%>%
  dplyr::filter(uf_sigla==params$uf_sigla_munic)
agencias_now <- mutate(agencias_bdo%>%filter(uf_codigo==ufnow$uf_codigo), 
                       agencia_nome=capitalizar(agencia_nome), custo_fixo=0, n_entrevistadores_agencia_max=Inf, diaria_valor=diaria_valor_get(substr(agencia_codigo,1,7)))
ufs <- ufs%>%mutate(uf_nome=capitalizar(uf_nome))

mnow <- municipios_22%>%
  filter(uf_sigla==params$uf_sigla_munic)%>%
  left_join(agencias_bdo_mun, by="municipio_codigo", suffix=c("", "_bdo"
  ))



assistencias <- if(ufnow$uf_codigo==29) {
  assistencias_ba
} else {
  agencias_now%>%
    transmute(agencia_codigo, assistencia_nome="")
}

agencias_now <- agencias_now%>%
  filter(uf_codigo==ufnow$uf_codigo)
agencias_municipios_diaria_now <- agencias_municipios_diaria



```


Vamos começar a Superintendência Estadual do `r ufnow[["uf_nome"]]`, que  tem `r nrow(mnow)` municípios, e `r nrow(agencias_now)` agências do IBGE.


```{r}
map_uc_agencias(mnow%>%rename(uc_lat=municipio_sede_lat, uc_lon=municipio_sede_lon)) +
  geom_point(aes(y=municipio_sede_lat, x=municipio_sede_lon, color=agencia_nome_bdo), data=mnow, alpha=3/4)+
  geom_point(aes(y=agencia_lat, x=agencia_lon, color=agencia_nome_bdo), data=mnow, shape=2, size=3) + 
  labs(x="", y="", color="")
```

Vamos supor que seja necessário visitar todos os `r nrow(mnow)` municípios. Como podemos estimar o custo da coleta? Partiremos de algumas premissas.

1. Municípios na mesma microrregião ou região metropolitana não pagam diária, a não ser que seja exigida pernoite.
2. Quando o tempo de viagem é maior que `r params[['horas_viagem_pernoite']]` horas, paga-se diária, mesmo se na jurisdição da agência. 
3. A coleta presencial dura `r params[['dias_coleta_munic']]` dias. 
4. Quando há pernoite, são pagas `r calcula_diarias(params[['dias_coleta_munic']], FALSE)` diárias, e a coleta é feita em `r params[['viagens_munic']]` viagem(ns).
4. Quando não há pernoite, são feitas `r params[['dias_coleta_munic']]` viagem(ns) (ida e volta). Há pagamento de meia-diária nos casos especificados no item 1.
5. As viagens, feitas por veículos do IBGE, tem origem nas agências e destino nos municípios de coleta. Os veículos fazem `r params[['kml']]` quilômetros por litro, e o custo do combustível é de `r params[['custo_litro_combustivel']]` por litro.  **Importante**: o consumo de combustível pode ser reduzido significativamente fazendo "roteiros", em que uma viagem percorre mais de um município. Vamos ignorar, por enquanto, essa possibilidade. 
6. Diárias são calculadas para apenas um funcionário e tem o valor de `r params[['valor_diaria']]`.



```{r}
ucs_now <- municipios_22%>%
  sf::st_drop_geometry()%>%
  filter(substr(municipio_codigo,1,2)==ufnow$uf_codigo)%>%
  left_join(agencias_bdo_mun%>%select(agencia_codigo, municipio_codigo), by="municipio_codigo")%>%
  mutate(uc=municipio_codigo)%>%
  ## com agências intramunicipais tem mais de uma agência associada a município
  ## vamos deixar só a primeira (em ordem numérica)
  group_by(municipio_codigo)%>%
  arrange(agencia_codigo)%>%
  slice(1)%>%
  mutate(viagens=params$viagens_munic, dias_coleta=params$dias_coleta_munic)%>%
  mutate(data=1, diaria_valor=orce::diaria_valor_get(municipio_codigo))


```

Os dados com as unidades de coleta tem a seguinte estrutura:

```{r}
gt1(ucs_now%>%
      distinct(agencia_codigo, dias_coleta, viagens, .keep_all = TRUE)%>%
      arrange(agencia_codigo, uc)%>%
      head(10)%>%
      ungroup%>%
      select(uc=municipio_codigo, agencia_codigo, dias_coleta, viagens))


```

Usamos como código da unidade de coleta (`uc`) o código IBGE do município. Os dados devem ser únicos por `uc`. Dias de coleta (`dias_coleta`) e número de viagens (`viagens`) poderiam variar por município. 

Precisamos também da distância de cada agência para cada município, e se a viagem paga diária quando não há pernoite. No momento, estamos só analisando os municípios com as respectivas agências de jurisdição, essa diária não é devida. Mas ao analisar alocações alternativas, é importante saber quando é que diárias são devidas. Essa informação está na tabela `agencias_municipios_diaria`, disponível no pacote para todas as unidades da federação.

```{r}
agencias_municipios_diaria%>%
  semi_join(ucs_now, by="municipio_codigo")%>%
  distinct(agencia_codigo, diaria_municipio, .keep_all = TRUE)%>%
  arrange(agencia_codigo)%>%
  head(10)%>%gt1()
```

Precisamos também das distâncias, em quilômetros, entre cada agência e cada sede municipal (disponível em `distancias_agencias_municipios_osrm`), que combinamos com as informações sobre as diárias (`agencias_municipios_diaria`).

```{r}
distancias_ucs <- distancias_agencias_municipios_osrm%>%
                    left_join(agencias_municipios_diaria_now,
                              by = join_by(agencia_codigo, municipio_codigo))%>%
                    mutate(uc=municipio_codigo)%>%
  semi_join(ucs_now, by="uc")%>%
  mutate(diaria_pernoite=duracao_horas>params$horas_viagem_pernoite)

gt1(distancias_ucs%>%
      distinct(agencia_codigo, diaria_municipio, diaria_pernoite, .keep_all = TRUE)%>%
         select(agencia_codigo, uc, distancia_km,
                               duracao_horas, diaria_municipio, diaria_pernoite)%>%
      arrange(agencia_codigo, uc)%>%
  head())
```

Observação: A coluna `diaria_pernoite` é calculada com base na duração da viagem (ida). A partir de `r params$horas_viagem_pernoite`, são pagas diárias, mesmo se na jurisdição da agência.

Estamos, agora, prontos para calcular os custos de coleta.

```{r}
params_munic <- params[names(params)%in%params_orce]
params_munic$remuneracao_entrevistador <- 0

params_munic$agencias <- agencias_now %>% 
  mutate(n_entrevistadores_agencia_max = Inf)
params_munic$distancias_ucs <- distancias_ucs
params_munic$ucs <- ucs_now
params_munic$resultado_completo <- TRUE
params_munic$dias_coleta_entrevistador_max <- params$dias_coleta_entrevistador_max_munic
params_munic$dias_treinamento=0
print(lapply(params_munic,head,2))
print(paste("parâmetros sem valor fixado: ", paste(setdiff(x=params_orce, names(params_munic)), collapse=", ")))
res <- do.call(what = orce, 
              args=params_munic)
# res_t <- do.call(what = orce, 
#               args=modifyList(params_munic, list(ucs=params_munic$ucs%>%mutate(data=1))))
              
```


#### Custos por agência

```{r}

j <- res$resultado_ucs_jurisdicao%>%
  left_join(agencias_now%>%sf::st_drop_geometry(), by="agencia_codigo")%>%
  left_join(assistencias, by="agencia_codigo")%>%
  group_by(assistencia_nome, agencia_nome)%>%
  mutate(municipios=1)%>%
  summarise(across(c(municipios, total_diarias, custo_diarias, distancia_total_km, custo_combustivel), sum))
gt(j%>%ungroup, groupname_col = 'assistencia_nome', rowname_col='agencia_nome')%>%
  gt::summary_rows(fns = list(fn='sum', label="Total da Assistência"), fmt=~fmt_nums(.))%>%
  fmt_nums()%>%
  gt::cols_label_with(fn="nomear_colunas")%>%
  gt::grand_summary_rows(fns = list(fn='sum', label="Total da Superintendência")
                         , fmt = ~fmt_nums(.))%>%
  print_gt()

```




```{r}
resultado_ucs <- bind_rows(
  res$resultado_ucs_otimo%>%mutate(plano= "otimo"),
  res$resultado_ucs_jurisdicao%>%mutate(plano= "jurisdicao"))%>%
  group_by(uc)%>%
  mutate(mudanca=length(unique(agencia_codigo))>1)

```

```{r}
toexport <- res$resultado_ucs_jurisdicao%>%
  rename(municipio_codigo=uc)%>%
  left_join(agencias_now%>%sf::st_drop_geometry(), by = join_by(agencia_codigo))%>%
  left_join(municipios_22%>%select(municipio_codigo, municipio_nome), by = join_by(municipio_codigo))%>%
  left_join(assistencias, by = join_by(agencia_codigo))%>%
  transmute(
    assistencia_nome,
    agencia_codigo, agencia_nome,
    municipio_nome, municipio_codigo,
            distancia_km, duracao_horas, diaria, meia_diaria, trechos, total_diarias, custo_diarias, distancia_total_km, custo_combustivel, custo_horas_viagem, custo_deslocamento)



# export_dir <- file.path(here::here("vignettes", "articles", "munic"))
# dir.create(export_dir, recursive = TRUE, showWarnings = FALSE)
# export_path <- file.path(export_dir,paste0("munic_", ufnow$uf_codigo, "_", format(Sys.time(), "%Y%m%d_%H"), ".xlsx"))
# toexport_l <- lapply(toexport%>%split(.$assistencia_nome), function(x) janitor::remove_constant(x))
#sigba::excel(toexport_l, filename = export_path)
```

#### Custos por município



```{r}
mnow%>%
  left_join(res$resultado_ucs_jurisdicao, by=c("municipio_codigo"="uc", "agencia_codigo"))%>%
  transmute(municipio_nome, agencia_nome=capitalizar(agencia_nome), custo_diarias, custo_combustivel)%>%
  sf::st_drop_geometry()%>%
  arrange(desc(custo_diarias+custo_combustivel))%>%
  head(10)%>%
  gt1()
```

#### Lidando com contigências da coleta

```{r}
munnow <- municipios_22%>%filter(municipio_codigo=='3200904')
```

Suponha agora que é necessário fazer uma visita ao município de `r munnow$municipio_nome`, mas a agência de jurisdição não está disponível por qualquer motivo (férias, licença de saúde, veículo do IBGE quebrado, etc.) Quais são as agências alternativas para realizar essa coleta? A função `orce` retorna, opcionalmente, a lista completa de combinações entre agências $X$ municípios, que permite facilmente responder essa pergunta.


```{r}
res$ucs_agencias_todas%>%
  semi_join(munnow, by=c("uc"="municipio_codigo"))%>%
  left_join(agencias_now, by="agencia_codigo")%>%
  mutate(jurisdicao=agencia_codigo_jurisdicao==agencia_codigo)|>
  transmute(agencia_nome=glue::glue("{agencia_nome} {if_else(jurisdicao, '(Jurisdição)', '')}"), duracao_horas, distancia_km, custo_diarias, custo_combustivel)%>%
  arrange(custo_diarias+custo_combustivel)%>%
  head(4)%>%
  gt::gt()|>
  print_gt()
```

Nota-se que outras agências podem realizar a coleta no municípios, e a qual custo.

#### Otimizando a alocação de municípios

A pergunta que segue, naturalmente, é, há algum município que teria custos de coleta menores se a coleta fosse realizada por agência diferente da de jurisdição? A resposta é sim!

```{r}
res$ucs_agencias_todas%>%
  group_by(municipio_codigo=uc)%>%
  mutate(custo_diaria_combustivel=custo_diarias+custo_combustivel)%>%
  arrange(custo_diaria_combustivel)%>%
  slice(1)%>%
  filter(agencia_codigo_jurisdicao!=agencia_codigo)|>
  left_join(agencias_now, by="agencia_codigo")%>%
  left_join(mnow%>%sf::st_drop_geometry()%>%
              select(municipio_codigo,municipio_nome))%>%
  ungroup%>%
  transmute(municipio_nome, agencia_nome, distancia_km, duracao_horas, custo_diarias, custo_combustivel)%>%
  arrange(custo_diarias+custo_combustivel)%>%
  gt::gt()|>
  print_gt()

```

Sabemos que os custos com combustível e diárias estão longe de ser os únicos fatores para selecionar a agência de coleta. A própria troca de agência de coleta tem um custo não desprezível. Os funcionários da agência de jurisdição provavelmente conhecem melhor o município de coleta, e até na gerência da coleta (que agência mesmo coleta o município X?) têm custos. Outras possibilidade é a distância em quilômetros ser menor, mas o tempo de viagem (por conta de qualidade da estrada, por exemplo) ser maior. O tempo gasto viajando certamente tem um custo para além das diárias e combustível.

Propomos avaliar o custo de deslocamento como a soma do custo de diárias, combustível, e custo adicional por hora de viagem correspondente a R\$`r params$custo_hora_viagem`. Além disso, só são propostas trocas que economizariam no mínimo R\$`r params$adicional_troca_jurisdicao` no custo de deslocamento para o município.


```{r }
mudancas <- resultado_ucs%>%
  filter(mudanca)%>%
  left_join(agencias_now%>%select(agencia_codigo, 
                                  agencia_nome,
                                  agencia_lat,
                                  agencia_lon), by="agencia_codigo")%>%
  left_join(municipios_22%>%
              sf::st_drop_geometry()%>%
              select(uc=municipio_codigo, municipio_nome, municipio_sede_lat, municipio_sede_lon), by="uc")%>%
  mutate(uc_lat=municipio_sede_lat, uc_lon=municipio_sede_lon)%>%
  ungroup()

if (nrow(mudancas)>0) {
  gt(
    mudancas%>%
      select(agencia_nome, municipio_nome, distancia_km, custo_deslocamento, plano)%>%
      tidyr::pivot_wider(names_from = c("plano"), id_cols = c("municipio_nome"), values_from=c("agencia_nome", "distancia_km", "custo_deslocamento"))#%>%arrange(agencia_nome_otimo)
  )%>%
    gt::cols_label_with(fn="nomear_colunas")|>
    print_gt()
}
```


```{r }
if (nrow(mudancas)>0) {

mudancas_l <- mudancas%>%group_split(municipio_nome)
  for (i in seq_along(mudancas_l)) {
    dnow <- mudancas_l[[i]]%>%
      arrange(plano)%>%
      mutate(title=glue::glue("{municipio_nome}:\n.  de {agencia_nome[1]}\n   para {agencia_nome[2]}"),
    subtitle=glue::glue("{agencia_nome}: {round(distancia_km)} km (R$ {round(custo_deslocamento)})"))
    p <- map_uc_agencias(dnow) +
      geom_label(aes(x=municipio_sede_lon, y=municipio_sede_lat, label=municipio_nome), data=dnow[1,], size=3) +
      geom_label(aes(x=agencia_lon, y=agencia_lat, label=agencia_nome), data=dnow, size=3) +
    theme_minimal() +
      labs(title = dnow$title[1], caption = paste(dnow$subtitle, collapse='\n'), x="",y="")+
      guides(color="none")
    print(p)
  }
}

```
  
#### Resumo da otimização 

```{r}
resultado_ucs%>%
  transmute(agencia_codigo, custo_diarias, custo_combustivel, custo_horas_viagem, total=custo_deslocamento, plano)%>%
  group_by(plano)%>%
  summarise(across(where(is.numeric), sum), n_agencias=n_distinct(agencia_codigo))%>%
  tidyr::pivot_longer(cols=-plano)%>%
  tidyr::pivot_wider(names_from=plano)%>%
  mutate(reducao=jurisdicao-otimo,
         reducao_pct=1-otimo/jurisdicao) -> resumo_planos

```

```{r}
resumo_planos%>%
  gt::gt()%>%
  print_gt()
```


```{r}
economia_diarias <- resumo_planos%>%filter(name=="custo_diarias")%>%pull(reducao_pct)
economia_combustivel <- resumo_planos%>%filter(name=="custo_combustivel")%>%pull(reducao_pct)%>%round(2)
if (economia_combustivel > 0) {
  economia_combustivel_str <-   glue::glue("{round(economia_combustivel*100,1)}% a **menos**")
} else if (economia_combustivel<0) {
  economia_combustivel_str <-  glue::glue("apenas {-round(economia_combustivel*100,1)}% a mais")
} else {
  economia_combustivel_str <- "o mesmo valor"
}
```
 
 Utilizando o plano otimizado, com `r nrow(mudancas)/2` alterações de agência de coleta, é possível economizar `r round(economia_diarias*100)`% no valor das diárias, gastando `r economia_combustivel_str` em combustível.



```{r}
ufs_sem_missing_dist <- distancias_agencias_municipios_osrm%>%
  group_by(uf_codigo=substr(agencia_codigo,1,2))%>%
  filter(all(!is.na(distancia_km)))%>%
  distinct(uf_codigo)%>%
  pull(uf_codigo)%>%sort()
ufs_sem_missing_dist <- ufs_sem_missing_dist[ufs_sem_missing_dist!=53]
```


### Resultados para outras Superintendências Estaduais^[Foram excluídas Superintendências Estaduais onde não há rotas rodoviárias para todos os municípios: `r paste(ufs%>%filter(!uf_codigo%in%ufs_sem_missing_dist)%>%pull(uf_nome), collapse=", ")`]



```{r}
filter_uf <- function(x) {
  x%>%
    filter(substr(agencia_codigo,1,2)==ufnow$uf_codigo, 
           !agencia_codigo%in%c("130420300","130140700"),
           !municipio_codigo%in%c("1300300", "1301001", "1301407", "1301951", "1303106", "1304203"))
}


res_ufs <- vector(mode = "list", length = length(ufs_sem_missing_dist))
names(res_ufs) <- as.character(ufs_sem_missing_dist)
for (uf_codigo_now in ufs_sem_missing_dist) {
  params_uf <- params_munic
  ufnow <- ufs%>%filter(uf_codigo==uf_codigo_now)
  distancias_ucs <- distancias_agencias_municipios_osrm%>%
    left_join(agencias_municipios_diaria_now,
              by = join_by(agencia_codigo, municipio_codigo))%>%
    mutate(uc=municipio_codigo)%>%
    filter_uf()
  stopifnot(nrow(distancias_ucs%>%filter(is.na(distancia_km)))==0)
  
  ucs_now <- distancias_ucs%>%
    distinct(municipio_codigo)%>%
    left_join(agencias_bdo_mun%>%select(agencia_codigo, municipio_codigo), by="municipio_codigo")%>%
    mutate(uc=municipio_codigo)%>%
    ## com agências intramunicipais tem mais de uma agência associada a município
    ## vamos deixar só a primeira (em ordem numérica)
    group_by(municipio_codigo)%>%
    arrange(agencia_codigo)%>%
    slice(1)%>%
    mutate(viagens=params$viagens_munic, dias_coleta=params$dias_coleta_munic,data=1,
           diaria_valor=diaria_valor_get(municipio_codigo))%>%
    filter_uf()
  
  params_munic$agencias <- NULL
  params_munic$distancias_ucs <- distancias_ucs%>%mutate(diaria_pernoite=duracao_horas>params$horas_viagem_pernoite)
  params_munic$ucs <- ucs_now
  params_munic$resultado_completo <- FALSE
  res <- do.call(what = orce, 
                 args=params_munic)
  
  resultado_ucs <- bind_rows(
    res$resultado_ucs_otimo%>%mutate(plano= "otimo"),
    res$resultado_ucs_jurisdicao%>%mutate(plano= "jurisdicao"))%>%
    group_by(uc)%>%
    mutate(mudanca=length(unique(agencia_codigo))>1)
  
   
  resultado_ucs%>%
    transmute(agencia_codigo, custo_diarias, custo_combustivel, custo_horas_viagem, total=custo_deslocamento, plano)%>%
    group_by(plano)%>%
    summarise(across(where(is.numeric), sum), n_agencias=n_distinct(agencia_codigo))%>%
    tidyr::pivot_longer(cols=-plano)%>%
    tidyr::pivot_wider(names_from=plano)%>%
    mutate(reducao=jurisdicao-otimo,
           reducao_pct=1-otimo/jurisdicao,uf_codigo=uf_codigo_now) -> resumo_planos
  res_ufs[[as.character(uf_codigo_now)]] <- resumo_planos
}

res_ufs_df <- bind_rows(res_ufs)%>%filter(name=="total")%>%left_join(ufs, by="uf_codigo")

res_ufs_df%>%
  ungroup%>%#filter(uf_codigo==29)%>%
  select(regiao_nome, uf_nome, jurisdicao, otimo, reducao, reducao_pct)%>%
  arrange(regiao_nome, desc(reducao))%>%
  group_by(regiao_nome)%>%
  gt()%>%
  gt::summary_rows(fns=list(fn="sum", label="Total da Região"), columns = c("jurisdicao", "otimo", "reducao"), fmt = ~fmt_nums(.x, decimal_num = 0))%>%
  gt::grand_summary_rows(fns=list(fn='sum', label="Total Brasil"), columns = c("jurisdicao", "otimo", "reducao"),fmt = ~fmt_nums(.x, decimal_num = 0))%>%
  gt::cols_label(uf_nome="", jurisdicao="Jurisdição (R$)", otimo="Ótimo (R$)", reducao="Redução (R$)", reducao_pct="Redução (%)")%>%
  print_gt(decimal_num=0, processar_nomes_colunas = FALSE)

```


```{r}
# ggplot(data = res_ufs_df%>%mutate(uf_nome=forcats::fct_reorder(uf_nome, reducao)), aes(x=reducao, y=uf_nome)) +
#   geom_point() +
#   scale_x_continuous(labels=scales::label_currency(prefix = "R$ ", decimal.mark = ",", big.mark = ".")) +
#   labs(subtitle="Redução total nos custos de descolamento do plano ótimo\nem comparação com a manutenção das agência de jurisdição", x="", y="")

```


## Caso 2. Considerando os custos com entrevistadores: a coleta da POF 2024-25 na Superintendência Estadua da Bahia (SES/BA)

Vamos agora considerar a coleta da Pesquisa de Orçamentos Familiares (POF) na Bahia, planejada para ocorrer entre 2024 e 2025. 

```{r}


uf_codigo_now <- 29
ufnow <- ufs%>%filter(uf_codigo==uf_codigo_now)
## amostra_pof
pof2024ba::data_cache()

amostra_uf <- amostra_preliminar%>%
  filter(substr(upa,1,2)==ufnow$uf_codigo)%>%
  filter(!grepl("^2927408" ,agencia_codigo))%>%
  distinct(upa, .keep_all = TRUE)%>%
  rename(uc=upa)%>%
  mutate(
    dias_coleta = params$dias_coleta_pof,
    diaria_valor=diaria_valor_get(uc),
    data=1,
    viagens = params$viagens_pof)#%>%ungroup()%>%slice_sample(n=100)

## distancias upas
distancias_upas <- readRDS("/Users/eleon/gitlab/orce/data-raw/distancias_agencias_setores_osrm.rds")%>%
  rename(uc=setor)%>%
  mutate(municipio_codigo=substr(uc,1,7))%>%
  left_join(agencias_municipios_diaria, by=c("agencia_codigo", "municipio_codigo"))%>%
  semi_join(amostra_uf, by="uc")%>%
  mutate(diaria_pernoite=duracao_horas>params$horas_viagem_pernoite)


```



### Parâmetros iniciais

```{r}
## sem custo fixo nem custo de treinamento
params_pof_0  <- list(ucs=amostra_uf,
           custo_litro_combustivel = params$custo_litro_combustivel,
           custo_hora_viagem = params$custo_hora_viagem,
           kml = params$kml,
           valor_diaria = params$valor_diaria,
           ## em um ano de coleta, um entrevistador consegue
           ## 48 upas pnadc / 24 upas POF / 18 Municipios
           dias_coleta_entrevistador_max=params$dias_coleta_entrevistador_max_pof,
           diarias_entrevistador_max=Inf,
           dias_treinamento = 0,
           agencias_treinadas = NULL,
           agencias_treinamento  = NULL,
           distancias_ucs=distancias_upas,
           ## for symphony solver
           #gap_limit=5, 
           adicional_troca_jurisdicao  = params$adicional_troca_jurisdicao,
           solver=params$solver,
           max_time=params$max_time,
           rel_tol=params$rel_tol,
           resultado_completo=FALSE 
           )
```



```{r}
library(tictoc)
tic()
estrategias_pof <- bind_rows(
  tibble(params_pof=list(params_pof_0), 
         descricao='sem custo fixo / sem custo de treinamento'),
  tibble(params_pof=list(modifyList(params_pof_0, 
                                      list( remuneracao_entrevistador=params$remuneracao_entrevistador*12)
  )), 
  descricao=glue::glue('sem mínimo de entrevistador, remuneracao entrevistador por mês {params$remuneracao_entrevistador}, sem custo fixo')),
  tibble(params_pof=list(modifyList(params_pof_0, 
                                      list(n_entrevistadores_min=2, remuneracao_entrevistador=params$remuneracao_entrevistador*12)
  )), 
  descricao=glue::glue('mínimo de entrevistador=2, remuneracao entrevistador por mês {params$remuneracao_entrevistador}, sem custo fixo')),
  tibble(params_pof=list(modifyList(params_pof_0, 
                                      list(n_entrevistadores_min=3, remuneracao_entrevistador=params$remuneracao_entrevistador*12)
  )), 
  descricao=glue::glue('mínimo de entrevistador=3, remuneracao entrevistador {params$remuneracao_entrevistador} por mês, sem custo fixo'))
  )%>%
  ungroup%>%#slice(1:2)%>%
  mutate(resultado=purrr::map(params_pof, ~do.call(orce, .x)))
toc()

estrategias_pof_sum <- 
  estrategias_pof%>%
  rowwise(descricao)%>%
  reframe(
    bind_rows(
      resultado$resultado_agencias_otimo%>%mutate(modelo="Ótimo"),
      resultado$resultado_agencias_jurisdicao%>%mutate(modelo="Jurisdição"))%>%
      group_by(modelo)%>%
      mutate(n_agencias=1)%>%
      summarise(across(matches("custo|n_agencias"), ~sum(.x, na.rm=TRUE))))%>%
  mutate(custo_total=custo_deslocamento+custo_fixo+custo_total_entrevistadores)%>%
  select(descricao, modelo, n_agencias, custo_total, everything())

report_plans(estrategias_pof$resultado[[4]])
# 
estrategias_pof_sum%>%
  group_by(descricao)%>%
  select(-modelo)%>%
  reframe(across(everything(), diff))%>%
  group_by(descricao)%>%
  arrange(descricao)%>%
  slice(1)%>%
  arrange(desc(n_agencias), custo_total)%>%
  select(descricao, n_agencias, custo_total, custo_total_entrevistadores, custo_diarias, custo_combustivel)%>%
  ungroup%>%
  #arrange(-custo_total)%>%
  gt::gt()%>%
  gt::cols_label(descricao='Modelo')%>%
  gt::tab_caption("Redução de custos promovido pela otimização da rede de coleta")%>%
  print_gt()

```


## Caso 3. PNADC e CNEFE

A seção anterior demonstrou que, pelo menos no caso da coleta da POF da Bahia, é possível atingir uma significativa redução de custos de coleta, quando contabilizamos a remuneração dos entrevistadores. Investigamos nessa seção se, ao contabilizar outras pesquisas do IBGE executadas pelas agências, em conjunto, a redução de custos ainda é observada.

A lista de pesquisas incluídas é incompleta, mas já nos possibilita ter alguma ideia sobre, na perspectiva do modelo de otimização do `orce`, a estrutura ideal da rede de coleta do IBGE. Temos, até o momento:

* Pesquisas da Amostra Mestra (Domiciliares):
+ Pesquisa Nacional por Amostra de Domicílios Contínua - PNADC
+ Cadastro Nacional de Endereços para Fins Estatísticos - CNEFE
+ Pesquisa de Orçamentos Familiares (POF)
* Pesquisas Municipais
+ Duas visitas por ano para cada um dos municípios do Estado. (Por exemplo, Munic e alguma outra.)




```{r}
## amostra mestra/pnadc
amostra_mestra <- readr::read_rds(here::here("data-raw/amostra_br_2024_01_2025_06.rds"))%>%
  filter(ano_mes>=as.Date("2024-07-01"), ano_mes<=as.Date("2025-06-01"))

amostra_pnadc <- amostra_mestra%>%
  distinct(uc=upa, pesquisa=paste("pnadc", substr(ano_mes,1,7)), agencia_codigo, dias_coleta=params$dias_coleta_pnadc, viagens=params$viagens_pnadc)

library(lubridate)## so months works
amostra_cnefe <- amostra_mestra%>%
  filter(entrevista_numero==1)%>%
  mutate(ano_mes=ano_mes-months(3))%>%
  distinct(uc=upa, pesquisa=paste("cnefe", substr(ano_mes,1,7)), agencia_codigo, dias_coleta=params$dias_coleta_cnefe, viagens=params$viagens_cnefe)

## amostra pof
load(file.path(pof2024ba:::package$cache_dir, "amostra_preliminar.rda"))
amostra_pof <- amostra_preliminar%>%
  distinct(uc=upa, pesquisa=paste("pof", if_else(trimestre==1, 2024, 2025), if_else(trimestre==1, 4, trimestre-1)), agencia_codigo=as.character(agencia_codigo), dias_coleta=params$dias_coleta_pof, viagens=params$viagens_pof)

## municipais
municipais <- municipios_22%>%
  sf::st_drop_geometry()%>%
  left_join(agencias_bdo_mun%>%select(agencia_codigo, municipio_codigo), by="municipio_codigo")%>%
  mutate(uc=municipio_codigo)%>%
  ## com agências intramunicipais tem mais de uma agência associada a município
  ## vamos deixar só a primeira (em ordem numérica)
  group_by(municipio_codigo)%>%
  arrange(agencia_codigo)%>%
  slice(1)%>%
  ungroup()%>%
  distinct(uc, pesquisa="municipais", agencia_codigo, viagens=params$viagens_municipios_carga, dias_coleta=params$dias_coleta_municipios_carga)


carga_br <- bind_rows(amostra_cnefe, amostra_pnadc, amostra_pof, municipais)%>%
  group_by(uc, agencia_codigo, municipio_codigo=substr(uc,1,7))%>%
  summarise(dias_coleta=sum(dias_coleta), viagens=sum(viagens))


uf_codigo_now <- 29
ufnow <- ufs%>%filter(uf_codigo==uf_codigo_now)

carga_uf <- carga_br%>%
  filter(substr(uc,1,2)==ufnow$uf_codigo)%>%
  ## Importante: Sem as agências de Salvador
  filter(!grepl("2927408", agencia_codigo))%>%
  #ungroup#%>%filter(agencia_codigo%in%c("291360600", "291480200", "292870300", "293290300", "290490200", "292740800", "292740801", "291640100"))
  ungroup#%>%filter(agencia_codigo%in%unique(agencia_codigo)[1:20])

## distancias uc
distancias_ucs_all <- readRDS("/Users/eleon/gitlab/orce/data-raw/distancias_agencias_setores_osrm.rds")%>%
  rename(uc=setor)%>%
  bind_rows(distancias_agencias_municipios_osrm%>%rename(uc=municipio_codigo))%>%
  transmute(uc, agencia_codigo, distancia_km, duracao_horas, municipio_codigo=substr(uc,1,7))%>%
  left_join(agencias_municipios_diaria, by=c("agencia_codigo", "municipio_codigo"))%>%
  semi_join(carga_uf, by="uc")%>%
  mutate(diaria_pernoite=duracao_horas>params$horas_viagem_pernoite)


agencias_uf <-  carga_uf%>%
  group_by(agencia_codigo)%>%
  summarise(n_ucs_jurisdicao=n(), dias_coleta_jurisdicao=sum(dias_coleta))%>%
  mutate(n_entrevistadores_agencia_max=Inf, custo_fixo=0)


## sem custo fixo nem custo de treinamento
params_carga_0  <- list(ucs=carga_uf,
                        agencias=agencias_uf,
                        custo_litro_combustivel = params$custo_litro_combustivel,
                        custo_hora_viagem = params$custo_hora_viagem,
                        kml = params$kml,
                        valor_diaria = params$valor_diaria,
                        ## em um ano de coleta, um entrevistador consegue
                        ## 48 upas pnadc / 24 upas POF / 18 Municipios
                        dias_coleta_entrevistador_max=params$dias_coleta_entrevistador_max_carga,
                        diarias_entrevistador_max=Inf,
                        dias_treinamento = 0,
                        agencias_treinadas = NULL,
                        agencias_treinamento  = NULL,
                        distancias_ucs=distancias_ucs_all,
                        ## for symphony solver
                        #gap_limit=5, 
                        adicional_troca_jurisdicao  = params$adicional_troca_jurisdicao,
                        solver=params$solver,
                        max_time=params$max_time,
                        rel_tol=params$rel_tol,
                        resultado_completo=FALSE 
                        )
```



```{r}
library(tictoc)
#tic()
estrategias_carga <- bind_rows(
  tibble(params_carga=list(params_carga_0), 
         descricao='sem custo fixo / sem custo de treinamento'),
  tibble(params_carga=list(modifyList(params_carga_0, 
                                      list( remuneracao_entrevistador=12*2500)
  )), 
  descricao='sem mínimo de entrevistador, remuneracao 2500, sem custo fixo'),
  tibble(params_carga=list(modifyList(params_carga_0, 
                                      list(
                                        agencias=agencias_uf,
                                        remuneracao_entrevistador=12*params$remuneracao_entrevistador)
  )), 
  descricao='sem mínimo de entrevistador, sem custo fixo'),
  
  tibble(params_carga=list(modifyList(params_carga_0, 
                                      list(n_entrevistadores_min=2,
                                        remuneracao_entrevistador=12*params$remuneracao_entrevistador,
                                        max_time=params$max_time)
  )), 
  descricao='mínimo de 2 entrevistadores, sem custo fixo'),
  
  
  tibble(params_carga=list(modifyList(params_carga_0, 
                                      list(
                                        agencias=agencias_uf%>%
                                          mutate(
                                            custo_fixo=10000*12),
                                        n_entrevistadores_min=2,
                                        remuneracao_entrevistador=12*params$remuneracao_entrevistador,
                                        max_time=max(params$max_time, 60*60)
                                        #max_time=
                                      ))), 
         descricao='mínimo de 2 entrevistadores /2 Técnicos 10000 p/ mes (custo fixo)'),
  tibble(params_carga=list(modifyList(params_carga_0, 
                                list(
                                  valor_diaria=params$valor_diaria*2,
                                  distancias_ucs=params_carga_0$distancias_ucs,
                                  agencias=agencias_uf%>%
                                  mutate(
                                  custo_fixo=10000*12),
                                  n_entrevistadores_min=2,
                                  remuneracao_entrevistador=12*params$remuneracao_entrevistador
                                ))), 
         descricao='mínimo de 2 entrevistadores/2 Técnicos 10000 p/ mes (custo fixo)/ custo diaria 2x')
)%>%
  #ungroup%>%slice(-1)%>%
  mutate(resultado=purrr::map(params_carga, ~do.call(alocar_municipios, .x)))
#toc()

estrategias_carga_sum <- 
  estrategias_carga%>%
  rowwise(descricao)%>%
  reframe(
    bind_rows(
      resultado$resultado_agencias_otimo%>%mutate(modelo="Ótimo"),
      resultado$resultado_agencias_jurisdicao%>%mutate(modelo="Jurisdição"))%>%
      group_by(modelo)%>%
      mutate(n_agencias=1)%>%
      summarise(across(matches("custo|n_agencias"), ~sum(.x, na.rm=TRUE))))%>%
  mutate(custo_total=custo_deslocamento+custo_fixo+custo_total_entrevistadores)%>%
  select(descricao, modelo, n_agencias, custo_total, everything())
#report_plans(estrategias_carga$resultado[[1]])

estrategias_carga_sum%>%
  group_by(descricao)%>%
  arrange(descricao, modelo)%>%
  select(-modelo)%>%
  summarise(across(everything(), diff))%>%
  arrange(desc(n_agencias), custo_total)%>%
  select(descricao, n_agencias, custo_total, custo_total_entrevistadores, custo_diarias, custo_combustivel)%>%
  #arrange(-custo_total)%>%
  gt::gt()%>%
  gt::cols_label(descricao='Modelo')%>%
  gt::tab_caption("Redução de custos promovido pela otimização da rede de coleta")%>%
  print_gt()

```

## Conclusão

A otimização da rede de coleta promovida pelo pacote `orce` tem um impacto significativo na redução de custos, principalmente pela diminuição dos custos fixos associados às agências. A estratégia mais eficaz envolve a combinação da redução do número de agências, a imposição de limites de UPAs por agência e a reorganização da jurisdição, e é provavelmente vantajoso (impor o limite) para a boa gestão da coleta. 

É importante ressaltar que a otimização deve considerar não apenas os custos, mas também outros fatores como a qualidade dos dados coletados e a capacidade operacional das agências. O pacote `orce` oferece flexibilidade para ajustar os parâmetros e restrições do modelo, permitindo encontrar a solução que melhor se adapta às necessidades e particularidades de cada pesquisa. 






***



## Apêndice: Detalhes técnicos do problema de otimização

Este apêndice detalha o problema de otimização que o pacote orce resolve, que é a alocação ideal de Unidades de Coleta (UCs) às agências, com o objetivo de minimizar os custos totais, incluindo custos de deslocamento e custos fixos de cada agência. O modelo de otimização é baseado no problema clássico de localização de armazéns, e é baseado em ["The Warehouse Location Problem"](https://dirkschumacher.github.io/ompr/articles/problem-warehouse-location.html), de Dirk Schumacher. 

### O Desafio

Dadas as localizações das UCs e das agências, a tarefa é decidir quais agências serão utilizadas e como as UPAs serão distribuídas entre elas. Em outras palavras, precisamos decidir simultaneamente:

- Quais agências treinar/contratar.
- Como alocar as UC a cada agência.


Começamos com um conjunto de  UCs $U = \{1 \ldots n\}$ e um conjunto de agências potenciais $A = \{1 \ldots m\}$ que poderiam ser ativadas. Também temos uma função de custo que fornece o custo de viagem de uma agência para uma UC. Além disso, há um custo fixo (incluindo custos de treinamento, entre outros) associado a cada agência, caso ela seja selecionada para a coleta de dados. Agências com um pequeno número de  UCs podem ser inviáveis. Agências no interior com um grande número de  UCs também podem ser inviáveis. A solução deve ter pelo menos *min_upas* e no máximo *max_upas* por agência ativada. Observe que, ao permitir a coleta "semi-centralizada", não há limite para o número de  UCs nas agências listadas.

Para modelar essa situação, usamos duas variáveis de decisão:

- $x_{i,j}$: uma variável binária que assume o valor 1 se a UC $i$ for alocada à agência $j$ e 0 caso contrário.

- $y_j$: uma variável binária que assume o valor 1 se a agência $j$ for selecionada para realizar a coleta e 0 caso contrário.

$$
\begin{array}{ll@{}ll}
\text{minimizar} & \displaystyle\sum\limits_{i=1}^{n}\sum\limits_{j=1}^{m} custo\_de\_viagem_{i,j} \cdot x_{i, j} + \sum\limits_{j=1}^{m} custo\_fixo_{j} \cdot y_{j}& &\\
\text{sujeito a} & \displaystyle\sum\limits_{j=1}^{m} x_{i, j} = 1 & i=1 ,\ldots, n&\\
& \displaystyle x_{i, j} \leq y_j, & i=1 ,\ldots, n & j=1 ,\ldots, m\\
& x_{i,j} \in \{0,1\} &i=1 ,\ldots, n, & j=1 ,\ldots, m \\
& y_{j} \in \{0,1\} &j=1 ,\ldots, m& \\
& \operatorname{(opcional)} \sum\limits_{i=1}^{n}{x}_{i,j} >= ( \operatorname{min\_upas} \cdot y_{j}) & j=1 ,\ldots, m&
\\
& \operatorname{(opcional)} \sum\limits_{i=1}^{n}{x}_{i,j} <= \operatorname{max\_upas}_{j} & j=1 ,\ldots, m&
\end{array}
$$


**Explicação:**

*   **Função Objetivo:** Minimizar o custo total, que é a soma dos custos de viagem para cada UC alocada a uma agência e dos custos fixos de cada agência ativada.
*   **Restrições:**
    *   **Cada UC deve ser alocada a exatamente uma agência.**
    *   **Uma agência só pode receber  UCs se estiver ativa.**
    *   **Opcional:** Cada agência ativada deve ter pelo menos `min_upas`  UCs alocadas.
    *   **Opcional:** Cada agência ativada deve ter no máximo `max_upas`  UCs alocadas.

**Variáveis de Decisão:**

*   **x[i, j]**: Indica se a UC `i` é alocada à agência `j` (1 se sim, 0 se não).
*   **y[j]**: Indica se a agência `j` está ativa (1 se sim, 0 se não).

Este modelo matemático representa o problema de alocação ótima e é resolvido pelo pacote `orce` para encontrar a solução que minimiza os custos totais, considerando as restrições e os custos específicos de cada cenário.



## Apêndice: Função principal: `orce`

A função `orce` realiza a alocação otimizada de Unidades de Coleta (UCs) às agências, buscando minimizar os custos totais de deslocamento e operação. O processo de otimização considera diversas variáveis e restrições para encontrar a solução mais eficiente. 

**Entradas da Função**

*   **Dados das UCs (`ucs`)**: 
    *   `uc`: código único da UC
    *   `agencia_codigo`: código da agência à qual a UC está atualmente alocada
    *   `dias_coleta`: número de dias de coleta na UC
    *   `viagens`: número de viagens necessárias para a coleta na UC
*   **Dados das Agências (`agencias`)**: (opcional, se não fornecido, assume as agências das UCs)
    *   `agencia_codigo`: código único da agência
*   **Parâmetros de Custo**:
    *   `custo_litro_combustivel`: custo do combustível por litro
    *   `custo_hora_viagem`: custo por hora de viagem
    *   `kml`: consumo médio de combustível do veículo (km/l)
    *   `valor_diaria`: valor da diária
    *   `custo_fixo`: custo fixo mensal da agência
    *   `dias_treinamento`: número de dias/diárias para treinamento
    *   `adicional_troca_jurisdicao`: custo adicional por troca de jurisdição
*   **Restrições de Alocação**:
    *   `min_uc_agencia`: número mínimo de UCs por agência (exceto agências treinadas)
    *   `max_uc_agencia`: número máximo de UCs por agência
    *   `semi_centralizada`: vetor com códigos de agências sem limite máximo de UCs
    *   `agencias_treinadas`: vetor com códigos de agências já treinadas (sem custo de treinamento)
    *   `agencias_treinamento`: código da(s) agência(s) de treinamento
*   **Dados de Distância**:
    *   `distancias_ucs`: distâncias entre UCs e agências, contendo:
    - uc, agencia_codigo, duracao_horas, diaria_municipio, diaria_pernoite
    *   `distancias_agencias`: distâncias entre as agências
*   **Outras Opções**:
    *   `resultado_completo`: se TRUE, retorna informações adicionais sobre todas as combinações de UCs e agências

**Processamento Interno**

1.  **Pré-processamento**:
    *   Verifica se os argumentos de entrada são válidos
    *   Define o número máximo de UCs por agência, se não fornecido
    *   Cria a alocação por jurisdição (se `agencias` não for fornecido, assume as agências das UCs)
    *   Seleciona a agência de treinamento mais próxima para cada agência de coleta
    *   Calcula os custos de treinamento com base na distância e se a agência já foi treinada
    *   Combina informações de UCs e agências em um formato adequado para a otimização
    *   Calcula os custos de transporte (combustível, tempo de viagem, diárias) para cada combinação de UC e agência

2.  **Modelagem da Otimização**:
    *   Utiliza o pacote `ompr` para criar um modelo de otimização
    *   Define variáveis de decisão:
        *   `x[i, j]`: 1 se a UC `i` for alocada à agência `j`, 0 caso contrário
        *   `y[j]`: 1 se a agência `j` for incluída na solução, 0 caso contrário
    *   Define a função objetivo: minimizar o custo total (deslocamento + custos fixos das agências + custos de treinamento)
    *   Adiciona restrições:
        *   Cada UC deve ser alocada a exatamente uma agência
        *   Se uma UC é alocada a uma agência, a agência deve estar ativa
        *   Restrições de número mínimo e máximo de UCs por agência (se aplicável)

3.  **Solução da Otimização**:
    *   Resolve o modelo usando o solver GLPK
    *   Extrai a solução ótima: quais UCs são alocadas a quais agências

4.  **Pós-processamento**:
    *   Cria tabelas com os resultados da alocação ótima e da alocação original (por jurisdição), tanto para UCs quanto para agências
    *   Se `resultado_completo` for TRUE, retorna também um `tibble` com todas as combinações de UCs e agências e seus respectivos custos

**Saídas da Função**

*   `resultado_ucs_otimo`: alocação ótima das UCs e seus custos
*   `resultado_ucs_jurisdicao`: alocação original das UCs e seus custos
*   `resultado_agencias_otimo`: alocação ótima das agências, custos e número de UCs alocadas
*   `resultado_agencias_jurisdicao`: alocação original das agências, custos e número de UCs alocadas
*   `ucs_agencias_todas` (opcional): todas as combinações de UCs e agências e seus custos

**Observações**

*   O cálculo de diárias já considera jurisdição, microrregiões, áreas metropolitanas e distância/necessidade de pernoite.
*   A flexibilidade do pacote permite ajustar os parâmetros e restrições para atender às necessidades específicas do planejamento da coleta de dados.
