---
title: "Otimizando a Coleta da PNADC* com o Pacote R `orce`"
subtitle: "* e CNEFE"
format: 
  revealjs:
    theme: dark
params:
  horas_viagem_pernoite: 1.5
  custo_hora_viagem: 10
  custo_litro_combustivel: 6
  kml: 10
  valor_diaria: 335
  adicional_troca_jurisdicao: 100
  remuneracao_entrevistador: 2675
  viagens_pnadc: 1
  viagens_cnefe: 1
  dias_coleta_cnefe: 5
  dias_coleta_pnadc: 5
  dias_coleta_entrevistador_max: 20
  solver: 'cbc'
  max_time: 1800
  rel_tol: .01
---


```{r}
library(orce)
library(dplyr)
library(sf)

amostra_pnds <- readRDS("~/gitlab/pnds/data/mapa_pnds.rds")%>%
  sf::st_drop_geometry()%>%
  orce::rename_ibge()%>%
  select(setor=cd_geocodi, upa, municipio_codigo, agencia_codigo)

upas_pnds <- amostra_pnds%>%
  distinct(upa, municipio_codigo, agencia_codigo)
## utilizando ponto do setor do número de identifição da UPA como ponto da UPA
## dá pra fazer melhor, mas não deve influenciar muito os resultados
stopifnot(all(upas_pnds$upa%in%pontos_setores$setor))
head(upas_pnds)
```


```{r, include = FALSE}
knitr::opts_chunk$set(
  collapse = TRUE,
  comment = "#>"
)
#https://arelbundock.com/posts/quarto_figures/index.html
knitr::opts_chunk$set(
  out.width = "70%", # enough room to breath
  fig.width = 6,     # reasonable size
  fig.asp = 0.618,   # golden ratio
  fig.align = "center" # mostly what I want
)
library(ggplot2)
library(gt)
library(orce)
library(dplyr)
library(sf)

params_alocar_ucs <- setdiff(args(alocar_ucs_mem)%>%as.list%>%names(), c("...", ""))
params2 <- params
options(OutDec = ",", scipen=100)

```

## Introdução

- O IBGE enfrenta desafios logísticos e altos custos na coleta de dados
- Território vasto e unidades geograficamente dispersas
- Necessidade de otimização na alocação de Unidades Primárias de Amostragem (UPAs)

---

## O Pacote R `orce`

- Desenvolvido para otimizar a alocação das diversas "Unidades de Coleta" (UPAs, Escolas, Municípios) nas pesquisas do IBGE
- Utiliza programação linear inteira mista
- Objetivo: Minimizar os custos totais de coleta, tendo como dada a rede atual de agências do IBGE.

---

## Fatores Considerados na Otimização

- Distâncias e tempo de deslocamento
```
Calculados com o OpenStreetMap.
```
- Custos com entrevistadores

```
Remuneração e custo de deslocamento (combustível, horas de trabalho e diárias).
```

- Restrições específicas das agências

```
Carga de trabalho máxima, custos fixos, etc.
```

---

## Benefícios da Otimização

- **Melhoria no Planejamento**:
- Calcula o custo da pesquisa (diárias, combustível, e remuneração).
- Facilita o planejamento e gestão da coleta de dados
- **Otimização de Recursos**:
- Otimiza a alocação de entrevistadores e UPAs entre as agências.
- Garante carga de trabalho equilibrada entre agências

---

## Recursos Principais do `orce`

- Roteamento e Geocodificação
- Otimização Avançada de Alocação
- Cálculo Detalhado de Custos
- Flexibilidade e Adaptabilidade.
- Auxílio no cálculo dos custos de treinamento.

---

## PNADC e CNEFE

## Pontos representativos das UPAs

- **Não utilizamos a centroide dos setores ou UPAs**
- Utilizamos, em vez disso, o CNEFE (público).
- Para cada UPA, utilizando a função `ponto_densidade`, calculamos a densidade de domicílios para cada domicílio da UPA. O domicílios com a maior densidade calculada é considerado o ponto representativo do domicílio.
- Esse procedimento diminui a possibilidade de calcular distâncias de agências a pontos vazios ou inacessíveis nos setores/UPAs.


--- 

## Cálculo de distâncias

- Função `calcula_distancias` auxilia nesse trabalho. Utiliza dados do OpenStreetMaps com a Open Source Routing Machine (OSRM).
- As distâncias são calculadas entre todas as agências para os pontos representativos de cada UPAs da amostra mestra.

---

## Número de distâncias a calcular

```{r}
amostra_mestra_0 <- readr::read_rds(here::here("data-raw/amostra_br_2024_01_2025_06.rds"))%>%
    filter(ano_mes>=as.Date("2024-07-01"), ano_mes<=as.Date("2025-06-01"))

amostra_mestra_0%>%left_join(ufs)%>%group_by(uf_sigla)%>%summarise(upas=n_distinct(upa), agencias=n_distinct(agencia_codigo))%>%mutate(n_distancias=agencias*upas)%>%arrange(desc(n_distancias))%>%gt()%>%gt::grand_summary_rows(columns = c(upas, agencias, n_distancias), fns = list(fn="sum", label="Total"))
```



--- 

## Cálculo de diárias

Dados do IBGE:

- [Composição das Regiões Metropolitanas](https://geoftp.ibge.gov.br/organizacao_do_territorio/estrutura_territorial/municipios_por_regioes_metropolitanas/Situacao_2020a2029/Composicao_RM_2023.xlsx)
- Microrregiões (Censo 2022)
- Jurisdição das agências (BDO)

Parâmetro:

- `duracao_horas` para calcular Pernoite

Função:

- `calcula_diarias`




--- 


## Função para alocação de UCs: `alocar_ucs` 

- Alocação otimizada de Unidade de Coleta (UCs, no caso UPAs)  às agências. 

- **Dados por UPA**: código da UPA, agência de jurisdição, dias de coleta, número de viagens.

- **Dados por agência**: código da agência, custo fixo, número máximo de dias de coleta alocáveis para a agência.

- **Dados por díade UPA-Agência**: distância em km, horas de viagem, faz jus a diárias (independentemente da distância), faz jus a diárias (pernoite).

--- 

**Alocação por UC(UPA): Ideal para pesquisas com equipes exclusivas ou com limitação no número de equipamentos (e.g. PeNSE).**

--- 

## Argumento para alocar por municípios (ou outro nível): `alocar_por`

- Realiza a alocação otimizada de municípios às agências. 

- Ou seja, as UCs de um mesmo município são alocadas integralmente para uma mesma agência. **O custo de deslocamento agência-município é a soma dos custo de deslocamento entre cada UCs de um município e a agência candidata.**

- Permite maior  "sinergia" entre as várias pesquisas em campo. 

---

## Parâmetros para o cálculo:

- CNEFE realizado no trimestre anterior ao da 1ª entrevista do Painel
- **`r params2$dias_coleta_entrevistador_max`** dias de trabalho por entrevistador/mês
- **`r params2$dias_coleta_cnefe`** dias de coleta para CNEFE e **`r params2$dias_coleta_pnadc`** dias de coleta para a PNADC
- Uma viagem em caso de diárias inteiras, **`r params2$dias_coleta_cnefe`** (CNEFE) e **`r params2$dias_coleta_pnadc`** (PNADC) viagens nos casos sem diárias (ou com meias-diárias)
- São sugeridas alterações de jurisdição somente quando a economia proporcionada é maior que **R\$ `r params2$adicional_troca_jurisdicao`**.


---

Parâmetros (2):

- **Todas as viagens são feitas por automóvel**, o custo por litro de combustível é de  **R\$ `r params2$custo_litro_combustivel`**, o automóvel percorre **`r params2$kml` quilômetros** com um litro. Cada hora de viagem tem custo adicional equivalente a **R\$ `r params2$custo_hora_viagem`**.
- Viagens (ida) com mais de **`r params2$horas_viagem_pernoite`** horas de duração fazem jus a diárias.
- A diária tem o valor de **R\$ `r params2$valor_diaria`**, e é paga nos casos de pernoite **ou** quando a UPA é de fora da **jurisdição/microrregião/região metropolitana** da agência.
- Remuneração por entrevistador por mês: **R\$ `r params2$remuneracao_entrevistador` **.

---


Parâmetros (3):

- diarias_entrevistador_max = Inf
- n_entrevistadores_min = 1
- dias_treinamento = 0
- agencias_treinadas = NULL
- agencias_treinamento = NULL
- distancias_agencias = NULL



---

## Modelo de otimização utilizando o pacote `ompr`

```

  model <- MIPModel() |>
    # 1 sse uc i vai para a agencia j
    add_variable(x[i, j], i = 1:n, j = 1:m, type = "binary") |>
    # 1 sse agencia j ativada
    add_variable(y[j], j = 1:m, type = "binary") |>
    # trabalhadores na agencia j
    add_variable(w[j], j = 1:m, type = "integer", lb = 0) |>
    # minimizar custos
    set_objective(
      sum_over(transport_cost_i_j[i, j] * x[i, j], i = 1:n, j = 1:m) +
        sum_over((agencias_t$custo_fixo[j]) * y[j] +
                   w[j] * ({remuneracao_entrevistador} + agencias_t$custo_treinamento_por_entrevistador[j]),
                 j = 1:m),
      "min"
    ) |>
    # toda UC precisa estar associada a uma agencia
    add_constraint(sum_over(x[i, j], j = 1:m) == 1, i = 1:n) |>
    # se uma UC está designada a uma agencia, a agencia tem que ficar ativa
    add_constraint(x[i, j] <= y[j], i = 1:n, j = 1:m) |>
    # se agencia está ativa, w tem que ser >= n_entrevistadores_min
    add_constraint((y[j] * {n_entrevistadores_min}) <= w[j], i = 1:n, j = 1:m) |>
    # w tem que ser suficiente para dar conta das ucs para todos os períodos
    add_constraint(sum_over(x[i, j] * dias_coleta_ijt(i, j, t), i = 1:n) <= (w[j]*dias_coleta_entrevistador_max), j = 1:m, t = 1:p)
  # Respeitar o máximo de dias de coleta por agencia
  if (any(is.finite(agencias_t$dias_coleta_agencia_max))) {
    model <- model |>
      add_constraint(sum_over(x[i, j] * dias_coleta_i_j[i, j], i = 1:n) <= agencias_t$dias_coleta_agencia_max[j], j = 1:m)
  }

  # Respeitar o máximo de diárias por entrevistador
  if (any(is.finite({diarias_entrevistador_max}))) {
    model <- model |>
      add_constraint(sum_over(x[i, j] * diarias_i_j[i, j], i = 1:n) <= (diarias_entrevistador_max *
                                                                          w[j]), j = 1:m)
  }


```



--- 

## Executando a otimização:

```{r}
render_tables <- function(uf_sigla_now) {
  #ufs_now <- ufs%>%filter(uf_sigla==uf_sigla_now)
  ufnow <- ufs%>%filter(uf_sigla==uf_sigla_now)
  uf_codigo_now <- ufnow$uf_codigo
  amostra_mestra <- amostra_mestra_0%>%
    filter(uf_codigo==uf_codigo_now)
  amostra_pnadc <- amostra_mestra%>%
    distinct(upa, pesquisa=paste("pnadc", substr(ano_mes,1,7)), agencia_codigo, dias_coleta=params2$dias_coleta_pnadc, viagens=params2$viagens_pnadc, ano_mes)
  library(lubridate)## so months works
  amostra_cnefe <- amostra_mestra%>%
    filter(entrevista_numero==1)%>%
    mutate(ano_mes=ano_mes-months(3))%>%
    distinct(upa, pesquisa=paste("cnefe", substr(ano_mes,1,7)), agencia_codigo, dias_coleta=params2$dias_coleta_cnefe, viagens=params2$viagens_cnefe, ano_mes)
  carga_pnadc <- bind_rows(amostra_cnefe, amostra_pnadc)%>%
    group_by(upa, agencia_codigo, municipio_codigo=substr(upa,1,7), ano_mes)%>%
    summarise(dias_coleta=sum(dias_coleta), viagens=sum(viagens))
  municipio_principal <- carga_pnadc%>%group_by(municipio_codigo)%>%summarise(dias_coleta=sum(dias_coleta))%>%arrange(desc(dias_coleta))%>%
    head(1)
  carga_pnadc_uf <- carga_pnadc%>%
    filter(substr(upa,1,2)==ufnow$uf_codigo)%>%
    ## Importante: Sem as agências do principal municipio
    filter(!grepl(municipio_principal$municipio_codigo, agencia_codigo))%>%
    #ungroup#%>%filter(agencia_codigo%in%c("291360600", "291480200", "292870300", "293290300", "290490200", "292740800", "292740801", "291640100"))
    ungroup%>%
    mutate(uc=paste(upa,ano_mes),data=ano_mes)%>%
    filter(data>="2024-07-01", data<="2025-06-01")
  #%>%filter(agencia_codigo%in%unique(agencia_codigo)[1:20])
  ## distancias uc
  fname <- here::here(paste0("data-raw/distancias_agencias_upas_osrm_", uf_codigo_now, ".rds"))
  distancias_upas_all <- readRDS(fname)%>%
    distinct(upa, agencia_codigo, distancia_km, duracao_horas, municipio_codigo=substr(upa,1,7), ponto_origem)%>%
    left_join(agencias_municipios_diaria, by=c("agencia_codigo", "municipio_codigo"))%>%
    semi_join(carga_pnadc_uf, by="upa")%>%
    mutate(diaria_pernoite=duracao_horas>params2$horas_viagem_pernoite)%>%
    group_by(upa, agencia_codigo)%>%
    ## só a configuração de upa mais distante
    arrange(desc(duracao_horas))%>%
    slice(1)%>%
    ungroup()
  distancias_ucs_all <- distancias_upas_all%>%
    left_join(carga_pnadc_uf%>%distinct(upa,uc), by="upa", relationship = "many-to-many")
  #distancias_ucs_all%>%ungroup%>%count(ponto_origem)
  
  agencias_uf <-  carga_pnadc_uf%>%
    group_by(agencia_codigo)%>%
    summarise(n_ucs_jurisdicao=n(), dias_coleta_jurisdicao=sum(dias_coleta))%>%
    mutate(dias_coleta_agencia_max=Inf, 
           custo_fixo=0)%>%
    ## tira Cipó
    mutate(dias_coleta_agencia_max=if_else(agencia_codigo=="290790500", 0, dias_coleta_agencia_max))
  
  
  
  ## sem custo fixo nem custo de treinamento
  params_pnadc_0  <- list(ucs=carga_pnadc_uf,
                          agencias=agencias_uf,
                          custo_litro_combustivel = params2$custo_litro_combustivel,
                          custo_hora_viagem = params2$custo_hora_viagem,
                          kml = params2$kml,
                          valor_diaria = params2$valor_diaria,
                          ## em um ano de coleta, um entrevistador consegue
                          ## 48 upas pnadc / 24 upas POF / 18 Municipios
                          dias_coleta_entrevistador_max=params2$dias_coleta_entrevistador_max,
                          diarias_entrevistador_max=Inf,
                          dias_treinamento = 0,
                          agencias_treinadas = NULL,
                          agencias_treinamento  = NULL,
                          distancias_ucs=distancias_ucs_all,
                          adicional_troca_jurisdicao  = params2$adicional_troca_jurisdicao,
                          solver=params2$solver,
                          max_time=params2$max_time,
                          rel_tol=params2$rel_tol,
                          resultado_completo=FALSE,
                          alocar_por="municipio_codigo"
  )
  tmp <- do.call(alocar_ucs_mem, params_pnadc_0)
  #library(tictoc)
  #tic()
  estrategias_pnadc <- bind_rows(
    tibble(params_pnadc=list(params_pnadc_0), 
           descricao='sem remuneração entrevistadores'),
    tibble(params_pnadc=list(modifyList(params_pnadc_0, 
                                        list( remuneracao_entrevistador=params2$remuneracao_entrevistador*12)
    )), 
    descricao=glue::glue('remuneracao entrevistador por mês {params2$remuneracao_entrevistador}')),
    tibble(params_pnadc=list(modifyList(params_pnadc_0, 
                                        list(n_entrevistadores_min=2, remuneracao_entrevistador=params2$remuneracao_entrevistador*12)
    )), 
    descricao=glue::glue('mínimo de entrevistador=2, remuneracao entrevistador por mês {params2$remuneracao_entrevistador}')),
    tibble(params_pnadc=list(modifyList(params_pnadc_0, 
                                        list(n_entrevistadores_min=3, remuneracao_entrevistador=params2$remuneracao_entrevistador*12)
    )), 
    descricao=glue::glue('mínimo de entrevistador=3, remuneracao entrevistador {params2$remuneracao_entrevistador} por mês')),
    tibble(params_pnadc=list(modifyList(params_pnadc_0, 
                                        list(n_entrevistadores_min=3, remuneracao_entrevistador=params2$remuneracao_entrevistador*12, diarias_entrevistador_max=40)
    )), 
    descricao=glue::glue('mínimo de entrevistador=3, remuneracao entrevistador {params2$remuneracao_entrevistador} por mês, máximo de 40 diárias por entrevistador'))
  )%>%
    ungroup%>%slice(1:2)%>%
    mutate(resultado_municipio_t=purrr::map(params_pnadc, ~do.call(alocar_ucs_mem, .x))
           #, resultado_municipio_sem_t=purrr::map(params_pnadc, ~do.call(alocar_ucs_mem, modifyList(.x, list(ucs=.x$ucs%>%mutate(data=1), dias_coleta_entrevistador_max=.x$dias_coleta_entrevistador_max*n_distinct(.x$uc$data)))))
           )
  #toc()
  
  
  estrategias_pnadc_sum_municipio <-
    estrategias_pnadc%>%
    rowwise(descricao)%>%
    reframe(
      bind_rows(
        resultado_municipio_t$resultado_agencias_otimo%>%mutate(modelo="Ótimo"),
        resultado_municipio_t$resultado_agencias_jurisdicao%>%mutate(modelo="Jurisdição")
        )%>%
        group_by(modelo)%>%
        mutate(n_agencias=1)%>%
        summarise(across(matches("custo|n_agencias"), ~sum(.x, na.rm=TRUE))))%>%
    mutate(custo_total=custo_deslocamento+custo_fixo+custo_total_entrevistadores)%>%
    select(descricao, modelo, n_agencias, custo_total, everything())
  # alocacao_municipios <- lapply(1:nrow(estrategias_pnadc), function(i) plano_municipios(r = estrategias_pnadc$resultado_municipio[[i]])%>%
  #                                 filter(troca)%>%
  # select(municipio_nome, agencia_nome, agencia_nome_jurisdicao, total_diarias, total_diarias_jurisdicao, custo_combustivel, custo_combustivel_jurisdicao)%>%gt::gt()%>%
  # gt::tab_caption("Sem remuneração por APM")%>%
  # gt::opt_interactive(use_compact_mode = TRUE, use_filters=TRUE))
  
  tdist <- lapply(1:nrow(estrategias_pnadc), function(i) report_plans(estrategias_pnadc$resultado_municipio_t[[i]])|>
                    gt::tab_options(table.font.size = "small", 
                                    footnotes.font.size ="small", heading.background.color = "white")#|>gt::opt_interactive(use_compact_mode = TRUE, use_filters=TRUE)
                  )
  
  tplans_municipio <- estrategias_pnadc_sum_municipio%>%
    group_by(descricao)%>%
    select(-modelo)%>%
    reframe(across(everything(), diff))%>%
    group_by(descricao)%>%
    arrange(descricao)%>%
    slice(1)%>%
    select(descricao, n_agencias, custo_total, custo_total_entrevistadores, custo_diarias, custo_combustivel)%>%
    ungroup%>%
    #arrange(-custo_total)%>%
    gt::gt()%>%
    gt::cols_label(descricao='Modelo')%>%
    gt::tab_caption("Redução de custos promovido pela otimização da rede de coleta")%>%
    print_gt()
  list(
    estrategias_pnadc=estrategias_pnadc,
    sumario_planos=tplans_municipio, distribuicao=tdist
       #, alocacao_municipios=alocacao_municipios
       )
}
```


```{r}
plano_dist <- 3
```

--- 


## Planos UF

```{r}
r <- render_tables("BA")
```

--- 

```{r}
i <- 2
r$distribuicao[[i]]%>%
  gt::tab_header(capitalizar(r$estrategias_pnadc$descricao[i]))%>%
  gt::cols_merge(columns=1:2, pattern = "{1}: {2}")%>%
  gt::fmt_markdown(1)
```



--- 


```{r}
r$sumario_planos
```

--- 




```{r}
# r$sumario_planos_municipio%>%
#   gt::tab_caption("Por Município")
# r$sumario_planos_uc%>%
#   gt::tab_caption("Por UC")
```

---

## UF - Com remuneração dos entrevistadores
```{r}
#r$distribuicao_municipios[[2]]
```


---

## Conclusão

- Benefícios:
- Economia significativa de custos
- Planejamento aprimorado
- Flexibilidade para diversos cenários de pesquisa e coleta de dados
- Importância de equilibrar redução de custos com qualidade dos dados

---

## (Possíveis) Próximos Passos

- Alocação de UCs/municípios levando em conta o cronograma das pesquisas.
- Utilizar algoritmo de "traveller salesman problem" para alocação ótima de grupos de UCs
- Sugerir alteração da jurisdição das agências.
